【裁判字號】    98,消債更,243
【裁判日期】    980225
【裁判案由】    聲請更生程序
【裁判全文】
臺灣高雄地方法院民事裁定           98年度消債更字第243號
聲  請  人  甲○○
代  理  人  蔡淑媛律師
上列當事人因消費者債務清理事件聲請更生，本院裁定如下：
    主  文
聲請駁回。
聲請費用由聲請人負擔。
    理  由
一、聲請意旨略以：聲請人因積欠台新國際商業銀行股份有限公
    司（下稱台新銀行）等多家金融機構消費借貸、信用卡及現
    金卡債務總計新臺幣（下同）1,435,722 元。聲請人每月薪
    資約21,000元，收入雖穩定，惟扣除聲請人每月生活基本開
    銷及扶養費後，聲請人每月僅能償還1,000 元。是聲請人於
    97年6 月30日依消費者債務清理條例之規定，以書面向最大
    債權金融機構即台新銀行請求共同協商債務清償方案，每月
    願負擔1,000 元之還款金額，惟遭台新銀行於97年10月14日
    以「無法負擔任何還款條件」為由，而認協商不成立。是在
    聲請人無擔保或無優先權之債務總額既未逾1,200 萬元，且
    前亦未經法院裁定開始清算程序或宣告破產，故爰依法聲請
    更生等語。
二、按「為使負債務之消費者得依本條例所定程序清理其債務，
    以調整其與債權人及其他利害關係人之權利義務關係，保障
    債權人之公平受償，謀求消費者經濟生活之更生及社會經濟
    之健全發展，特制定本條例。」、「債務人不能清償債務或
    有不能清償之虞者，得依本條例所定更生或清算程序，清理
    其債務」，消費者債務清理條例（下稱消債條例）第3 條定
    有明文。是消費者債務清理條例之立法，其中心思想乃認陷
    於經濟上困境之消費者若任其於惡性循環之債務窘境中自生
    自滅，其將衍生嚴重之社會問題，致難以維持安定之社會經
    濟秩序，故有予之分別情形依更生或清算之程序清理其債務
    之必要，藉以妥適調整其與各相關債權人等間之權利義務關
    係，以謀求消費者經濟生活之更生機會，從而健全社會經濟
    發展。惟私法上之債之關係，係以當事人間之信賴關係為基
    礎，為社會經濟組織之重要支柱。當事人於以法律行為追求
    自己之利益之際，亦應顧及對方之利益，並考量債權債務在
    社會上之作用，本於誠實及信用之原則，行使其債權及履行
    其債務。故債務人之消費者欲以上開條例為其所負義務之調
    整者，自應本於誠信原則之本旨，僅在其不能清償債務或有
    不能清償之虞而使其陷於經濟上之困境時始得准許之，以避
    免其藉此善意之立法而惡意圖謀減免債務，致使社會陷於道
    德之危險，並因此使信用緊縮而造成社會經濟之動盪。又聲
    請更生或清算不合程式或不備其他要件者，法院應以裁定駁
    回之，但其情形可以補正者，法院應定期間先命補正，消費
    者債務清理條例第8 條亦有明定。
三、聲請人即債務人就其主張上開債務及收入之事實，已提出財
    產收入及狀況說明書、聲請人95、96年度綜合所得稅各類所
    得資料清單、財產歸屬資料清單、統一發票影本、房屋租金
    繳納證明、電信費帳單、債權人清冊、財團法人金融聯合徵
    信中心當事人查詢個人資料（信用報告）回覆書、安業國際
    資產管理股份有限公司催告函、債務人清冊、本票、前置協
    商不成立通知書、薪資袋、勞工保險被保險人投保資料表、
    家族系統表、戶籍謄本、富邦新終身壽險（甲型）保單、富
    邦終身保本壽險保單、房屋租賃契約書等文件為證，而堪信
    為真實。惟聲請人所陳其已有「不能清償債務」或「不能清
    償之虞」之情形則非屬實，茲敘述理由如下：
  (一)、聲請人現積欠中信銀行等多家金融機構債權人之債務總額
      為1,435,722 元，於消費者債務清理條例施行後，曾依規
      定向最大債權人即台新銀行聲請債務共同協商，然因台新
      銀行認聲請人「無法負擔任何還款條件」以致雙方協商不
      成立，有台新銀行出具之「前置協商不成立通知書」在卷
      可稽。
  (二)、按「夫妻互負扶養義務，其負扶養義務之順序與直系血親
      尊親屬同，其受扶養權利之順序與直系血親尊親屬同。」
      、「負扶養義務者有數人而其親等同一時，應各依其經濟
      能力，分擔義務」、「受扶養權利者，以不能維持生活而
      無謀生能力者為限。前項無謀生能力之限制，於直系血親
      尊親屬，不適用之。」、「因負擔扶養義務而不能維持自
      己生活者，免除其義務。但受扶養權利者為直系血親尊親
      屬或配偶時，減輕其義務。」、「扶養之程度，應按受扶
      養權利者之需要與負扶養義務者之經濟能力及身分定之。
      」，民法第1116條之1、 第1115條第3 項、第1117條、第
      1118條、第1119條分別定有明文。聲請人雖以：其目前每
      月平均所得21,000元，扣除其生活必要費用、扶養費後，
      每月僅餘1,000 元為由，而主張其無清償能力云云。惟按
      受扶養權利者，以不能維持生活而無謀生能力者為限；前
      項無謀生能力之限制，於直系血親尊親屬不適用之，民法
      第1117條第1 項、第2 項定有明文，亦即受扶養權利人係
      直系爭血親尊屬時，仍須有不能維持生活之情狀，始符合
      法定受扶養之要件。觀諸本件聲請人之母蔡秀枝（37年8
      月24日生）95及96年度雖無薪資所得收入，惟其母名下財
      產有房屋2 筆、土地5 筆，依公告現值計算總價值高達5,
      820, 392元，另有4 筆投資金額為203,310 元。其父黃炊
      煠（41年10月20日生）95及96年度薪資所得分別為2,148,
      190 元、2,330,770 元，95及96年度平均每月薪資收入為
      179,016 元、194,231 元，名下財產有房屋、土地各1 筆
      ，依公告現值計算總價值為926,760 元，汽車1 部及投資
      2 筆金額為338,480 元，有本院依職權調取稅務電子閘門
      財產所得明細表附卷可憑，足見以聲請人之母親名下財產
      ，尚無不能維持生活之情事，而需由聲請人扶養之情形，
      故聲請人主張此部分費用3,000 元，尚非必須。
  (三)、聲請人目前任職於立電器行，每月薪資21,000元，有聲
      請人提出薪資袋可憑，堪信為真。如以聲請人住居之高雄
      市依內政部社會司所公佈之97年度最低生活費10,991元為
      標準（聲請人業已負債，其本須節忖開銷償債而以較低之
      標準生活始符誠信，債務人自不得以無負債人員之一般生
      活標準以上而同為要求），則其所得於扣除此必要之生活
      費標準後，每月尚餘10,009元左右（21,000－10,991＝10
      ,009）可供清償，佐以台新銀行於98年2 月19日具狀陳報
      ，其於當初協商時提供之還款方案為180 期，零利率，月
      付6,308 元，此清償內容顯為聲請人能力所能負擔，惟聲
      請人仍不接受，並表示：「有認識律師，也有朋友辦理更
      生，有特殊管道可快速通過更生，執意申辦更生不願協商
      ，且以還款期數過長，要求伊開立協商不成立證明。」等
      情，此有台新銀行提出之陳報狀及通話紀錄附卷可稽，顯
      見聲請人一心係欲循債務清理之程序以圖脫免債務之責任
      而無任何清償之誠意，則聲請人既無不能清償債務或有不
      能清償之虞，且其復無不能維持生活之情事，依首揭說明
      ，自應駁回其更生之聲請。
  (四)、末按，聲請人主張另有債務人何招祿積欠其借款1,300,00
      0 元，並開立本票乙紙部分，其實應積極尋求正當法律程
      序請求債務人清償，以利聲請人解決自身債務問題，併予
      敘明。
四、綜上所述，聲請人既有穩定工作，且其收入扣除其個人必要
    生活費用後，並無不能清償債務或不能清償之虞之情事，其
    聲請既不符合消費者債務清理條例第3 條所定要件，且此要
    件欠缺又屬無從補正，依上揭條文意旨，自應駁回其更生之
    聲請，爰裁定如主文。
五、依消費者債務清理條例第11條第1 項、第8 條前段、第15條
    ，民事訴訟法第78條、第95條，裁定如主文。
中    華    民    國    98    年     2    月    25    日
                  民事庭  法  官  謝雨真
以上正本係照原本作成。
如不服本裁定，應於送達10日內向本院提出抗告狀，並繳納裁判
費新台幣1,000元。
中    華    民    國    98    年    2     月    25    日
                          書記官  鄭翠蘭


司法院資訊處製作；財團法人民間司法改革基金會備份。
